---
title: "データ"
---
## データの出典

| 項目 | 内容 |
|------|------|
| 利用データ | FBref.com J1リーグ 2025シーズン 各チーム試合結果データ |
| 取得方法 |　各チーム公式戦績ページ（試合別スタッツ）をチームごとにCSVとして取得 |
| 取得日 | 2026年5月25日 |
| 前処理スクリプト | `src/generate_data.R` |

: データの出典 {#tbl-data-source}


## データの準備

```{r}
#| label: setup-data
#| code-summary: "データ読み込みと前処理"

library(tidyverse)

# 1. 「data」フォルダ内のすべてのCSVファイルの一覧を取得
file_list <- list.files(path = "data", pattern = "\\.csv$", full.names = TRUE)

# 2. 一括読み込みして縦結合(チーム名をteam列として付与)
all_teams_data <- file_list |> 
  set_names(basename(file_list) |> str_remove("\\.csv$")) |> 
  map_df(~ read_csv(.x, col_types = cols(Time = "c")), .id = "team")

# 3. データの下処理(前処理)
analysis_data <- all_teams_data |> 
  # 勝敗を1と0に変換
  mutate(win = if_else(Result == "W", 1, 0)) |> 
  # カンマ入りの観客数を数値に変換
  mutate(Attendance = as.numeric(str_remove_all(Attendance, ","))) |> 
  # 分析に必須な列の欠損値(NA)がある試合を除外
  filter(!is.na(Poss) & !is.na(win)) |> 
  # 勝ち点列を追加
  mutate(Points = case_when(
    Result == "W" ~ 3,
    Result == "D" ~ 1,
    Result == "L" ~ 0,
    TRUE ~ 0
  ))
```


## データ概要

本研究では、FBref.comより取得したJ1リーグ2025シーズンの全試合データを使用する。

| 項目 | 内容 |
|------|------|
| 対象期間 | 2025年2月 〜 2025年12月 |
| 対象チーム | J1リーグ全20チーム |
| データ粒度 | 1試合単位 |
| レコード数 | 760件（20チーム × 38試合） |
| 目的変数 | 勝敗結果（win）・勝ち点（Points） |
| 説明変数 |  ボール支配率、シュート数、枠内シュート数、得失点、開催地（ホーム/アウェイ）など　|

: データセットの概要 {#tbl-data-overview}

### 変数一覧

| 変数名 | 型 | 説明 | 単位 |
|--------|-------|------|------|
| `date` | Date | 試合日 | - |
| `Round`| character | 節（Matchweek ） | - |
| `Venue` | character | 開催地（Home / Away） | - |
| `Opponent` | character | 対戦相手 | - |
| `Result` | character | 試合結果（W / D / L） | - |
| `win` | integer | 勝利フラグ（0/1） | - |
| `Points` | integer | 勝ち点（W=3, D=1,L=0） | 点 |
| `GF` | integer | 得点 | 点 |
| `GA` | integer | 失点 | 点 |
| `Sh` | integer | シュート数 | 本 |
| `SOT` | integer | 枠内シュート数 | 本 |
| `SoT%` | numeric | シュート成功率 | % |
| `Poss` | numeric | ボール支配率 | % |
| `Attendance` | numeric | 観客動員数 | 人 |

: 変数一覧 {#tbl-variables}


## 基本統計量

```{r}
#| label: tbl-summary-stats
#| tbl-cap: "基本統計量"
#| code-summary: "基本統計量の算出"

vars <- c("Poss", "GF", "GA", "Sh", "SoT", "Attendance")
stats <- do.call(rbind, lapply(vars, function(v) {
  x <- analysis_data[[v]]
  data.frame(
    変数 = v,
    平均 = round(mean(x, na.rm = TRUE), 1),
    標準偏差 = round(sd(x, na.rm = TRUE), 1),
    最小 = round(min(x, na.rm = TRUE), 1),
    中央値 = round(median(x, na.rm = TRUE), 1),
    最大 = round(max(x, na.rm = TRUE), 1)
  )
}))
knitr::kable(stats, row.names = FALSE)
```


## 支配率の分布

@fig-poss-team は各チームの平均ボール支配率を示す。チームによって40〜60%と大きな差があり、戦術的スタイルの違いが数字に表れている。

```{r}
#| label: fig-poss-team
#| fig-cap: "チーム別平均ボール支配率"
#| code-summary: "チーム別平均支配率の可視化"

team_poss <- aggregate(Poss ~ team, data = analysis_data, FUN = mean)
team_poss <- team_poss[order(team_poss$Poss, decreasing = TRUE), ]

barplot(team_poss$Poss, names.arg = team_poss$team,
        col = "#2F5496", las = 2,
        ylab = "平均ボール支配率（%）",
        ylim = c(0, 70),
        cex.names = 0.7)
abline(h = 50, lty = 2, col = "gray50")
```


## 勝敗別の支配率

@fig-poss-result は勝敗別にボール支配率の分布を示した箱ひげ図である。勝利試合・引き分け・敗北試合の間で支配率の分布に差があるかを確認する。

```{r}
#| label: fig-poss-result
#| fig-cap: "勝敗別ボール支配率の分布"
#| code-summary: "勝敗別箱ひげ図の作成"

poss_W <- analysis_data$Poss[analysis_data$Result == "W"]
poss_D <- analysis_data$Poss[analysis_data$Result == "D"]
poss_L <- analysis_data$Poss[analysis_data$Result == "L"]

boxplot(list(勝利 = poss_W, 引き分け = poss_D, 敗北 = poss_L),
        col = c("#2F5496", "#A9C4E9", "#D9534F"),
        ylab = "ボール支配率（%）",
        xlab = "試合結果")
abline(h = 50, lty = 2, col = "gray50")
```


## 支配率と勝率の関係

@fig-poss-winrate はチーム単位の平均支配率と勝率の関係を示す散布図である。

```{r}
#| label: fig-poss-winrate
#| message: false
#| warning: false
#| code-summary: 散布図の作成
#| fig-cap: チーム別平均ボール支配率と勝率の関係

library(plotly)

team_summary <- aggregate(cbind(win, Poss) ~ team, data = analysis_data, FUN = mean)



fit   <- lm(win ~ Poss, data = team_summary)
x_seq <- seq(min(team_summary$Poss), max(team_summary$Poss), length.out = 100)
trend <- data.frame(Poss = x_seq, win = predict(fit, newdata = data.frame(Poss = x_seq)))

plot_ly() |>
  add_markers(
    data = team_summary,
    x = ~Poss, y = ~win,
    text = ~team,
    hovertemplate = "<b>%{text}</b><br>支配率: %{x:.1f}%<br>勝率: %{y:.3f}<extra></extra>",
    marker = list(size = 10, color = "#2F5496", opacity = 0.7),
    showlegend = FALSE
  ) |>
  add_lines(
    data = trend,
    x = ~Poss, y = ~win,
    line = list(color = "#D9534F", dash = "dash", width = 1.5),
    hoverinfo = "skip",
    showlegend = FALSE
  ) |>
  layout(
    xaxis = list(title = "平均ボール支配率（%）"),
    yaxis = list(title = "勝率")
  )
```

:::

## 前処理パイプライン

```{mermaid}
%%| label: fig-preprocess
%%| fig-cap: "データ前処理パイプライン"
flowchart LR
    A[CSVファイル<br>20チーム分] --> B[縦結合<br>team列付与]
    B --> C[win列生成<br>W=1 / 其他=0]
    C --> D[Points列生成<br>W=3 D=1 L=0]
    D --> E[Attendance<br>数値変換]
    E --> F[NA除外]
    F --> G[analysis_data<br>760試合×23列]
```
