---
title: "結果と考察"
---
## 分析の実行

前章で定義した手法をもとに、analysis_data（760試合）を用いて相関分析とロジスティック回帰を実施した。

```{r}
#| label: setup-analysis
#| code-summary: "分析用データの準備"
#| warning: false
#| message: false
#| output: false

library(tidyverse)

# --- データ読み込み・前処理（各章で必要）---
file_list <- list.files(path = "data", pattern = "\\.csv$", full.names = TRUE)

analysis_data <- file_list |>
  set_names(basename(file_list) |> str_remove("\\.csv$")) |>
  map_df(~ read_csv(.x, col_types = cols(Time = "c")), .id = "team") |>
  mutate(
    win        = if_else(Result == "W", 1, 0),
    Attendance = as.numeric(str_remove_all(Attendance, ",")),
    Points     = case_when(
      Result == "W" ~ 3,
      Result == "D" ~ 1,
      Result == "L" ~ 0,
      TRUE          ~ 0
    )
  ) |>
  filter(!is.na(Poss) & !is.na(win))

# --- チーム単位の集計 ---
team_summary <- analysis_data |>
  group_by(team) |>
  summarise(
    平均支配率 = mean(Poss),
    勝率       = mean(win),
    平均勝ち点 = mean(Points)
  )

# --- ロジスティック回帰の推定 ---
logit_fit <- glm(win ~ Poss, data = analysis_data, family = binomial)
```


## 相関分析の結果

@tbl-correlation にチーム単位・試合単位それぞれの相関係数とp値を示す。

```{r}
#| label: tbl-correlation
#| tbl-cap: "ボール支配率と勝敗指標の相関係数"
#| code-summary: "相関係数の算出"

# チーム単位
r_winrate <- cor.test(team_summary$平均支配率, team_summary$勝率,       method = "pearson")
r_points  <- cor.test(team_summary$平均支配率, team_summary$平均勝ち点, method = "pearson")
# 試合単位
r_pb      <- cor.test(analysis_data$Poss, analysis_data$win, method = "pearson")

corr_table <- data.frame(
  集計単位 = c("チーム単位（n=20）", "チーム単位（n=20）", "試合単位（n=760）"),
  目的変数 = c("勝率", "平均勝ち点", "勝利フラグ（点二列相関）"),
  相関係数 = round(c(r_winrate$estimate, r_points$estimate, r_pb$estimate), 3),
  p値      = c(round(r_winrate$p.value, 4), round(r_points$p.value, 4),
               formatC(r_pb$p.value, format = "e", digits = 2))
)
knitr::kable(corr_table, row.names = FALSE)
```


## 支配率と勝率の可視化

@fig-scatter-winrate にチーム単位の平均支配率と勝率の散布図を示す。

```{r}
#| label: fig-scatter-winrate
#| message: false
#| warning: false
#| code-summary: 散布図の作成
#| fig-cap: チーム別平均ボール支配率と勝率の関係

library(plotly)

fit   <- lm(勝率 ~ 平均支配率, data = team_summary)
x_seq <- seq(min(team_summary$平均支配率), max(team_summary$平均支配率), length.out = 100)
trend <- data.frame(平均支配率 = x_seq, 勝率 = predict(fit, newdata = data.frame(平均支配率 = x_seq)))

plot_ly() |>
  add_markers(
    data = team_summary,
    x = ~平均支配率, y = ~勝率,
    text = ~team,
    hovertemplate = "<b>%{text}</b><br>支配率: %{x:.1f}%<br>勝率: %{y:.3f}<extra></extra>",
    marker = list(size = 10, color = "#2F5496", opacity = 0.7),
    showlegend = FALSE
  ) |>
  add_lines(
    data = trend,
    x = ~平均支配率, y = ~勝率,
    line = list(color = "#D9534F", dash = "dash", width = 1.5),
    hoverinfo = "skip",
    showlegend = FALSE
  ) |>
  layout(
    xaxis = list(title = "平均ボール支配率（%）"),
    yaxis = list(title = "勝率")
  )
```


## 勝敗別の支配率分布

@fig-boxplot-result に勝敗別のボール支配率の分布を示す。

```{r}
#| label: fig-boxplot-result
#| fig-cap: "勝敗別ボール支配率の分布"
#| code-summary: "箱ひげ図の作成"

poss_W <- analysis_data$Poss[analysis_data$Result == "W"]
poss_D <- analysis_data$Poss[analysis_data$Result == "D"]
poss_L <- analysis_data$Poss[analysis_data$Result == "L"]

boxplot(list(勝利 = poss_W, 引き分け = poss_D, 敗北 = poss_L),
        col = c("#2F5496", "#A9C4E9", "#D9534F"),
        ylab = "ボール支配率（%）", xlab = "試合結果")
abline(h = 50, lty = 2, col = "gray50")
```

## ロジスティック回帰の結果

@tbl-logistic に推定された回帰係数、オッズ比、およびp値を示す。

```{r}
#| label: tbl-logistic
#| tbl-cap: "ロジスティック回帰の推定結果"
#| code-summary: "回帰係数・オッズ比の算出"

coef_tbl <- summary(logit_fit)$coefficients
null_ll   <- logit_fit$null.deviance / -2
model_ll  <- logit_fit$deviance / -2
mcfadden  <- round(1 - model_ll / null_ll, 3)

logit_result <- data.frame(
  係数名   = c("切片（β₀）", "支配率（β₁）"),
  推定値   = round(coef_tbl[, 1], 4),
  オッズ比 = round(exp(coef_tbl[, 1]), 4),
  p値      = formatC(coef_tbl[, 4], format = "e", digits = 2)
)
knitr::kable(logit_result, row.names = FALSE)
```

McFadden の疑似決定係数は $R^2_{\text{McF}}$ = `r mcfadden` であった。


## 勝利確率曲線

@fig-logit-curve に推定されたロジスティック回帰曲線（支配率と勝利確率の関係）を示す。

```{r}
#| label: fig-logit-curve
#| fig-cap: "ボール支配率と推定勝利確率"
#| code-summary: "ロジスティック回帰曲線の描画"

poss_seq <- seq(30, 75, length.out = 200)
pred_prob <- predict(logit_fit,
                     newdata = data.frame(Poss = poss_seq),
                     type = "response")

plot(poss_seq, pred_prob, type = "l", col = "#2F5496", lwd = 2,
     xlab = "ボール支配率（%）", ylab = "推定勝利確率",
     ylim = c(0, 1))
abline(h = 0.5, lty = 2, col = "gray50")
abline(v = 50,  lty = 2, col = "gray50")
```


## 考察

本章の分析結果から、以下の考察が得られる。

### 集計レベルによる相関の違いについて

チーム単位では支配率と勝率の間に正の相関（@tbl-correlation）が見られた一方、試合単位では弱い負の相関が示された。この乖離は、試合状況によって支配率の意味が変化することを示唆している。リードしているチームが意図的にボールを手放す、あるいは劣勢のチームが攻勢をかけることで支配率が上昇するといった状況依存的なパターンが背景にあると考えられる。

### ロジスティック回帰の結果について
$\beta_1$ の推定値とオッズ比（@tbl-logistic）から、支配率が勝利確率に与える影響の方向と強さを解釈できる。ただし $R^2_{\text{McF}}$ が低い場合、支配率単独では勝敗を十分に説明できないことを意味し、シュート数や失点など他の要因との組み合わせによる分析が今後の課題となる。
