---
title: "J1リーグにおけるボール支配率とチーム成績の関係に関する研究"
subtitle: "専門演習 テーマ研究"
author: "栗原　将太"
date: today
date-format: "YYYY年MM月DD日"
institute: "東京国際大学 商学部 データサイエンスコース"
project:
  output-dir: docs
format:
  revealjs:
    theme: [default, css/custom.scss]
    logo: css/icon/tiu.png
    slide-number: true
    show-slide-number: all
    width: 1280
    height: 720
    transition: slide
    lang: ja
    code-fold: true
    code-line-numbers: false
    fig-align: center
    smaller: true
    mermaid:
      theme: default
    footer: "Shouta Kuribara @ Tokyo Int'l Univ."
bibliography: ref/references.bib
execute:
  echo: false
  warning: false
  message: false
  cache: false
---


## 目次

1. 研究の背景
2. 研究の目的
3. データの概要
4. データの出典
5. 支配率の分布
6. 勝敗別の支配率
7. 分析手法の概要
8. 相関分析の結果
9. ロジスティック回帰の結果
10. 勝利確率曲線
11. 考察
12. まとめと今後の課題


## 研究の背景

- **ボール支配率**とは、試合中に自チームがボールを保持していた時間の割合（%）を示す指標である
- サッカーにおいてボール支配率は戦術の代表的な指標として広く用いられている
- 強豪チームや上位を目指すチームほど「ボールを保持するサッカー」を志向する傾向がある
- しかし支配率を高めることは本当に勝利につながっているのか
- 本研究ではJ1リーグ全20チームのデータを用いてこの問いを定量的に検証する

## 研究の目的

以下の3点を明らかにする

1. J1リーグ全20チームのデータを用いて、ボール支配率と**勝率・勝ち点の関係**を明らかにする

2. **チーム単位・試合単位**それぞれの集計レベルで相関を比較する

3. ロジスティック回帰により**支配率が勝率に与える影響**を推定する


## データの概要

| 項目 | 内容 |
|------|------|
| 対象期間 | 2025年2月〜12月（J1リーグ2025シーズン全38節） |
| 対象チーム | J1リーグ全20チーム |
| データ粒度 | 1試合単位 |
| レコード数 | 760件（20チーム × 38試合） |
| 目的変数 | 勝敗結果・勝ち点 |
| 主な説明変数 | ボール支配率 |

## データの出典

| 項目 | 内容 |
|------|------|
| 利用データ | FBref.com J1リーグ 2025シーズン 各チーム試合結果データ |
| 取得方法 | 各チーム公式戦績ページをチームごとにCSVとして取得 |
| 対象範囲 | J1リーグ全20チーム・全38節（計760試合） |
| 取得日 | 2026年5月25日 |
| 前処理 | `tidyverse` パッケージを使用 |

```{r}
#| label: slide-data-load
#| message: false
#| warning: false

library(tidyverse)

file_list <- list.files(path = "data", pattern = "\\.csv$", full.names = TRUE)

analysis_data <- file_list |>
  set_names(basename(file_list) |> str_remove("\\.csv$")) |>
  map_df(~ read_csv(.x, col_types = cols(Time = "c")), .id = "team") |>
  mutate(
    win        = if_else(Result == "W", 1, 0),
    Attendance = as.numeric(str_remove_all(Attendance, ",")),
    Points     = case_when(
      Result == "W" ~ 3,
      Result == "D" ~ 1,
      Result == "L" ~ 0,
      TRUE          ~ 0
    )
  ) |>
  filter(!is.na(Poss) & !is.na(win))

team_summary <- analysis_data |>
  group_by(team) |>
  summarise(
    平均支配率 = mean(Poss),
    勝率       = mean(win),
    平均勝ち点 = mean(Points)
  )
```

## 支配率の分布

```{r}
#| label: slide-poss-dist

team_poss <- aggregate(Poss ~ team, data = analysis_data, FUN = mean)
team_poss <- team_poss[order(team_poss$Poss, decreasing = TRUE), ]

barplot(team_poss$Poss, names.arg = team_poss$team,
        col = "#2F5496", las = 2,
        ylab = "平均ボール支配率（%）",
        ylim = c(0, 70),
        cex.names = 0.7, cex.lab = 1.2)
abline(h = 50, lty = 2, col = "gray50")
```

## 支配率の分布

**グラフから読み取れること**

| チーム | 平均支配率 |
|:---:|:---:|
| 最高：柏レイソル | 約60% |
| 最低：横浜FC | 約41% |

- チーム間で約**20ポイント**の差がある
- 点線（50%）を超えるチームが**12チーム**、下回るチームが**8チーム**
- 多くのチームがボールを保持するサッカーを志向している
- 一方で支配率が低くても戦えるチームも存在する（町田・岡山・横浜FCなど）

## 勝敗別の支配率

```{r}
#| label: slide-poss-result

poss_W <- analysis_data$Poss[analysis_data$Result == "W"]
poss_D <- analysis_data$Poss[analysis_data$Result == "D"]
poss_L <- analysis_data$Poss[analysis_data$Result == "L"]

boxplot(list(勝利 = poss_W, 引き分け = poss_D, 敗北 = poss_L),
        col = c("#2F5496", "#A9C4E9", "#D9534F"),
        ylab = "ボール支配率（%）", xlab = "試合結果",
        cex.lab = 1.2, cex.axis = 1.1)
abline(h = 50, lty = 2, col = "gray50")
```

## 勝敗別の支配率

**各グループの中央値**

| 試合結果 | 支配率の中央値 |
|:---:|:---:|
| 勝利 | 約47% |
| 引き分け | 約50% |
| 敗北 | 約53% |

- **負けている試合ほど支配率が高い**という直感に反する結果
- 敗北試合は箱の幅が広く支配率の**ばらつきが大きい**
- 考えられる理由：
  - リードしているチームが意図的にボールを手放す
  - 負けているチームが攻勢をかけることで支配率が上がる
- この傾向が次の相関分析でも数値として確認される

## 分析手法の概要

| 手法 | 特徴 | 利点 | 欠点 |
|------|------|------|------|
| 相関分析 | 2変数間の線形関係の強さを $-1$ から $1$ の係数で表す | 解釈が直感的 | 非線形関係を捉えにくい |
| ロジスティック回帰 | 二値の目的変数にロジット変換を用いた回帰モデル | オッズ比で解釈可能 | 線形性の仮定に依存 |

- チーム単位：**Pearson の積率相関係数**
- 試合単位：**点二列相関係数**
- 勝利確率の推定：**ロジスティック回帰**（`glm`）


## 相関分析の結果

```{r}
#| label: slide-correlation

r_winrate <- cor.test(team_summary$平均支配率, team_summary$勝率,       method = "pearson")
r_points  <- cor.test(team_summary$平均支配率, team_summary$平均勝ち点, method = "pearson")
r_pb      <- cor.test(analysis_data$Poss, analysis_data$win,            method = "pearson")

corr_table <- data.frame(
  集計単位 = c("チーム単位（n=20）", "チーム単位（n=20）", "試合単位（n=760）"),
  目的変数 = c("勝率", "平均勝ち点", "勝利フラグ（点二列相関）"),
  相関係数 = round(c(r_winrate$estimate, r_points$estimate, r_pb$estimate), 3),
  p値      = c(round(r_winrate$p.value, 4), round(r_points$p.value, 4),
               formatC(r_pb$p.value, format = "e", digits = 2))
)
knitr::kable(corr_table, row.names = FALSE)
```

## 相関分析とは

| | 内容 |
|------|------|
| 定義 | 2つの変数がどれくらい一緒に動くかを −1 から 1 の数値で表す指標 |
| +1 に近い | 一方が大きいともう一方も大きい（正の相関） |
| 0 に近い | 2つの変数に関係がない |
| −1 に近い | 一方が大きいともう一方は小さい（負の相関） |
| p値 | その結果が偶然起きた確率（0.05未満で信頼できる結果とみなす） |

今回使用する2種類の相関係数

- **Pearsonの積率相関係数**：チーム単位（平均値同士）の比較に使用
- **点二列相関係数**：試合単位（支配率 vs 勝利フラグ0/1）の比較に使用

## 相関係数

| 相関係数 | p値 | 意味 |
|------|------|------|
| **+0.361** | 0.118 | 支配率が高いチームほど勝率も高い傾向。ただしp値が0.05より大きいため偶然の可能性が否定できない |
| **+0.398** | 0.082 | 支配率が高いチームほど勝ち点も多い傾向。こちらも統計的には有意でない |
| **−0.186** | 2.49e-07 | 支配率が高い試合ほど勝っていない。p値が非常に小さく統計的に信頼できる結果 |

チーム単位（平均）では**正の相関**、試合単位では**負の相関**と、集計レベルによって結果が逆転している


## ロジスティック回帰の結果

```{r}
#| label: slide-logistic

logit_fit <- glm(win ~ Poss, data = analysis_data, family = binomial)
coef_tbl  <- summary(logit_fit)$coefficients
null_ll   <- logit_fit$null.deviance / -2
model_ll  <- logit_fit$deviance / -2
mcfadden  <- round(1 - model_ll / null_ll, 3)

logit_result <- data.frame(
  係数名   = c("切片（β₀）", "支配率（β₁）"),
  推定値   = round(coef_tbl[, 1], 4),
  オッズ比 = round(exp(coef_tbl[, 1]), 4),
  p値      = formatC(coef_tbl[, 4], format = "e", digits = 2)
)
knitr::kable(logit_result, row.names = FALSE)
```

**McFadden の疑似決定係数：** $R^2_{\text{McF}}$ = `r mcfadden`

## ロジスティック回帰の数値

| 数値 | 値 | 意味 |
|------|------|------|
| 推定値（β₁） | −0.0373 | 支配率が1ポイント上がるごとに勝利の対数オッズが0.0373下がる |
| オッズ比 | 0.9634 | 1を下回っているため支配率が高いほど勝利確率が下がる方向に働く |
| p値（β₁） | 4.46e-07 | 非常に小さい値のため統計的に信頼できる結果 |

**オッズ比の読み方**

| オッズ比 | 意味 |
|------|------|
| 1より大きい | その変数が増えるほど勝利確率が**上がる** |
| 1と等しい | その変数と勝利確率に関係がない |
| 1より小さい | その変数が増えるほど勝利確率が**下がる** |

## マクファデンの疑似決定係数

**マクファデンの疑似決定係数（$R^2_{\text{McF}}$）の読み方**

| 値の範囲 | 意味 |
|------|------|
| 1に近い | モデルが勝敗をよく説明できている |
| 0に近い | モデルの説明力が低い |
| 今回：0.027 | 支配率だけでは勝敗のわずか**2.7%**しか説明できていない |

- 支配率は統計的には有意な変数だが、勝敗を説明する力は非常に低い

## 勝利確率曲線

```{r}
#| label: slide-logit-curve

poss_seq  <- seq(30, 75, length.out = 200)
pred_prob <- predict(logit_fit,
                     newdata = data.frame(Poss = poss_seq),
                     type = "response")

plot(poss_seq, pred_prob, type = "l", col = "#2F5496", lwd = 2,
     xlab = "ボール支配率（%）", ylab = "推定勝利確率",
     ylim = c(0, 1), cex.lab = 1.2, cex.axis = 1.1)
abline(h = 0.5, lty = 2, col = "gray50")
abline(v = 50,  lty = 2, col = "gray50")
```
## 勝利確率曲線

**グラフから読み取れること**

| 支配率 | 推定勝利確率 |
|:---:|:---:|
| 約30% | 約50% |
| 約50% | 約40% |
| 約75% | 約20% |

- 曲線が**右肩下がり** → 支配率が高いほど勝利確率が下がる
- 傾きが**緩やか** → 支配率が勝利確率に与える影響は限定的
- 支配率が30%から75%まで変化しても勝利確率の変化は約30ポイントにとどまる

## 考察

- **チーム単位**では支配率と勝率に正の相関
  - 支配率が高いチームほど勝ち点を積みやすい傾向
- **試合単位**では弱い負の相関（有意）
  - リードしたチームがボールを手放す状況依存的なパターンが背景か
- **ロジスティック回帰**の疑似決定係数は低い値
  - 支配率単独では勝敗を十分に説明できない
  - シュート数・失点など他の要因との組み合わせが必要 


## まとめと今後の課題

:::: {.columns}

::: {.column width="50%"}
**研究成果**

- チーム単位・試合単位で集計レベルによって相関の向きが逆転することを確認
- ロジスティック回帰により支配率と勝率の関係を定量化
- 支配率単独での勝敗説明力は低いことを示した
:::

::: {.column width="50%"}
**今後の課題**

- ホーム/アウェイ・対戦相手の強さを考慮した重回帰分析
- 試合スコア状況別（先制・ビハインド）の分析
- シュート数など他の戦術指標との複合分析
:::

::::
